臺灣彰化地方法院刑事判決　　　　　　　 96年度易字第172號
公　訴　人　臺灣彰化地方法院檢察署檢察官
被　　　告　甲○○
選任辯護人　丁○○律師
　　　　　　乙○○律師
上列被告因竊佔案件，經檢察官提起公訴（95年度偵字第4265號
），本院判決如下：
    主  文
甲○○意圖為自己不法之利益，而竊佔他人之不動產，處有期徒
刑捌月。
    犯罪事實
一、甲○○意圖為自己不法之利益，明知坐落於彰化縣溪州鄉濁
    水溪河床下水埔段如附圖編號A 、B 所示之區域為濁水溪過
    溪子段河川區域行水區，且其並無使用上開區域土地之合法
    權源，竟自民國95年4 月中旬某日起，以其所有之挖土機，
    在上開河床整地及開挖溝渠，另於同年5 月2 日，僱用不知
    情之黃日東（另為不起訴處分），駕駛上開挖土機在上開行
    水區域開挖整地，以此方式竊佔上開如附圖A 、B 區域所示
    之土地，其中A 區面積約為26126 平方公尺，B 區面積約為
    310371平方公尺，共計336497平方公尺。嗣於同年5 月3 日
    下午5 時許，為警當場查獲黃日東駕駛上開挖土機在上址整
    地，並扣得該挖土機1 部，始查知上情。
二、案經彰化縣警察局北斗分局報請臺灣彰化地方法院檢察署檢
    察官偵查起訴。
    理  由
一、按被告以外之人於審判外之陳述，雖不符刑事訴訟法第159
    條之1 至第159 條之4 之規定，而經當事人於審判程式同意
    作為證據，法院審酌該言詞陳述或書面陳述作成時之情況，
    認為適當者，亦得為證據。當事人、代理人或辯護人於法院
    調查證據時，知有第159 條第1 項不得為證據之情形，而未
    於言詞辯論終結前聲明異議者，視為有前項之同意，刑事訴
    訟法第159 條之5 定有明文。立法意旨在於傳聞證據未經當
    事人之反對詰問予以核實，原則上先予排除。惟若當事人已
    放棄反對詰問權，於審判程序中表明同意該等傳聞證據可作
    為證據；或於言詞辯論終結前未聲明異議，基於尊重當事人
    對傳聞證據之處分權，及證據資料愈豐富，愈有助於真實發
    見之理念，且強化言詞辯論主義，使訴訟程序得以順暢進行
    ，上開傳聞證據亦均具有證據能力。查本案後述認定事實所
    憑之供述證據及非供述證據，公訴人、被告及其選任辯護人
    均不爭執證據能力，且經本院審判程序時予以提示並告以要
    旨，公訴人、被告及其選任辯護人均已知上述筆錄乃傳聞證
    據，而於言詞辯論終結前均未對該等筆錄內容異議，本院復
    衡以該等供述證據作成時之情況，應為適當，是可認後述所
    引用證據之證據能力均無疑義，合先敘明。
二、訊據被告固不否認在如附圖A 部分整地、使用B 部分開挖溝
    渠引水之事實，惟矢口否認有何竊佔犯行，辯稱：「A 部分
    土地伊係向友人丙○○借用，準備整地後種植草皮，因該處
    土地界址有變動，可能因此不慎占用他人土地或公有地，B
    部分則非全部都由伊開挖使用，伊並無竊佔故意」云云。經
    查，上開犯罪事實，業據被告於96年1 月9 日偵查中坦承不
    諱（見偵查卷第108 、109 頁），又本院於96年4 月23日會
    同經濟部水利署第四河川局、彰化縣北斗地政事務所勘驗現
    場，且被告於同日並供稱：「伊有在附圖所示之A 區整地，
    又自B 區開挖溝渠，引水至A 區使泥土沈澱以便灌溉」等語
    （見本院卷第84、85頁），核與證人即查獲員警黃金雄證稱
    ：「附圖所示之A 、B 區○○○道及溝渠，B 區的溝渠看起
    來像是要引水積土」等情相符（見本院卷第121 至122 頁）
    ，復有經濟部水利署第四河川局96年2 月7 日水四管字第
    09650009850 號函檢具之95年5 月5 日地籍套繪圖1 份（即
    附圖）、彰化縣北斗地政事務所96年3 月15日北地一字第
    0960001255號函檢具之相關土地電子登記謄本、現場相片18
    張、經濟部水利署第四河川局執行違反水利法現場取締記錄
    1 份在卷可稽，足徵被告該次於偵查中之自白與事實較屬相
    符，應堪採信。
三、被告於本院審理中雖翻異前詞，並以前揭情詞置辯，惟查，
    證人丙○○與本院審理時到庭結證略稱：「被告係透過一名
    水利會鄭代表介紹向伊借用土地種植草皮，伊並未向被告收
    取租金，而是要求被告日後伊公司如需使用草皮，再由被告
    提供伊使用。被告前往伊公司2 次，第1 次去公司時，事先
    並未打電話聯絡時間，被告到時伊辦公室裡還有約5 名朋友
    在談進香之事，被告在辦公室外等到伊朋友離開後才進伊辦
    公室，第2 次被告才拿1 份同意書讓伊簽名同意被告使用該
    土地」云云（見本院卷第132 至135 頁），經與被告供稱：
    「伊事先請鄭代表打電話給證人丙○○約好時間，伊到證人
    開設之萬景公司時，沒有其他客人在證人辦公室，伊就直接
    進入談借用土地之事，證人並未要求租金，只有要求如日後
    有使用土地需要時要返還土地，雙方也未簽立書面契約或同
    意書，只有口頭承諾」云云（見本院卷第135 至136 頁），
    綜觀被告與證人丙○○上開所述，就借用系爭土地是否簽訂
    書面使用同意書、商談借用土地過程之細節，2 人所述均有
    扞格之處，況被告借用證人丙○○之土地面積非小（其中溪
    州鄉○○○段54地號土地面積4446平方公尺、同段54-12 地
    號面積16421 平方公尺），雙方亦非過從甚密之好友，對於
    系爭土地之借用竟未約定期限、租金，證人復未曾於出借土
    地後前往現場查看被告是否從事不法用途，在在均與常情有
    違，顯係臨訟勾串之詞，以圖飾卸，證人所述情節尚不足為
    有利被告之認定。再者，被告於95年4 月13日上午11時許即
    曾因未經許可擅自以挖土機開挖同區濁水溪下水埔段土地行
    為，為經濟部水利署第四河川局人員稽查取締之事實，有該
    局違反水利法取締紀錄1 份在卷足參（見偵查卷第73頁），
    其於前次遭查獲後仍執意予以佔有使用，復僱請不知情之工
    人黃日東駕駛扣案挖土機整地，益徵被告確有竊佔故意，其
    辯稱無竊佔故意云云，殊為事後卸責之詞，委無足採。本件
    事證明確，被告竊佔犯行堪予認定。
四、查被告行為後，刑法及刑法施行法業於94年2 月2 日經總統
    以華總一義字第09400014901 號令修正公佈，並於95年7 月
    1 日施行（下稱新刑法，修正前刑法下稱舊刑法），參酌最
    高法院95年5 月23日刑事庭第8 次會議有關新舊法適用原則
    之決議，新刑法第2 條第1 項之規定，係規範行為後法律變
    更所生新舊法律比較適用之準據法，於新刑法施行後，應適
    用新刑法第2 條第1 項之規定，為「從舊從輕」之比較。又
    基於罪刑法定原則及法律不溯及既往原則，行為之處罰，以
    行為時之法律有明文規定者為限，必行為時與行為後之法律
    均有處罰之規定，始有新刑法第2 條第1 項之適用。另於比
    較時應就罪刑有關之共犯、未遂犯、想像競合犯、牽連犯、
    連續犯、結合犯，以及累犯加重、自首減輕暨其他法定加減
    原因（如身份加減）與加減比例等一切情形，本於統一性及
    整體性原則，綜其全部罪刑之結果而為比較。且從刑附屬於
    主刑，除法律有特別規定者外，依主刑所適用之法律。本案
    涉及法律變更之部分，經依如附表所示比較新舊刑法之理由
    及結果，以舊刑法有利於被告，依新刑法第2 條第1 項前段
    規定，自應適用最有利於被告之舊刑法，先予敘明。
五、按竊佔罪係即成犯，於其竊佔行為完成時犯罪即成立，以後
    之繼續竊佔乃狀態之繼續，而非行為之繼續（最高法院66年
    台上字第3118號判例參照），是核被告所為，係犯刑法第
    320 條第2 項之竊佔罪，應依同條第1 項之規定處斷。爰審
    酌被告僅圖一己私利，即竊佔他人土地，未經許可擅自在河
    川行水區開挖整地，對國土保育危害甚鉅，其犯罪之動機與
    目的至非良善，殊值非難，且其竊佔面積非寡，事後否認犯
    行又未能回復原狀（見本院卷第48至64頁）之犯後態度，暨
    其犯罪之手段、智識程度、竊佔期間等一切情狀，量處如主
    文所示之刑，以示懲儆。末按供犯罪所用或供犯罪預備之物
    ，以屬於犯人者為限，得沒收之，刑法第38條第1 項第2款
    、第3 項前段，定有明文。是供犯罪所用之物是否應予沒收
    ，以屬於犯人者為限，並依照具體個案之情形審究是否有沒
    收之必要，亦即若扣案之物非屬於違禁物，法律乃賦予法院
    對於扣案之物有決定宣告沒收與否之裁量權限。本案固查扣
    KOMATSU 小松牌PC300 型挖土機1 部，有彰化縣警察局北斗
    分局扣押筆錄、扣押物品目錄表、查扣犯罪工具保管書各1
    份在卷可憑（見偵查卷第22至25頁、第28頁），該部挖土機
    雖為供被告僱請之不知情司機黃日東以開挖方式竊佔前揭土
    地所用之物，惟審酌被告竊佔土地之期間及其行為對於刑法
    竊佔罪所欲保護之法益侵害之程度，且依該部挖土機之價值
    及被告所犯本案情節，若予以宣告沒收，有違比例原則，對
    該部挖土機，尚無宣告沒收之必要，併此敘明。
據上論斷，應依刑事訴訟法第299 條第1 項前段，刑法第2 條第
1 項前段、第320 條第2 項、第1 項，罰金罰鍰提高標準條例第
1 條前段，判決如主文。
本案經檢察官莊佳瑋到庭執行職務。
中　　華　　民　　國　　96　　年　　6 　　月　　13　　日
                  刑事第一庭    審判長法官  簡璽容
                                法      官  郭麗萍
                                法      官  胡宜如
以上正本證明與原本無異。
如不服本判決，應於送達後10日內向本院提出上訴狀（須附繕本
）。
中　　華　　民　　國　　96　　年　　6 　　月　　13　　日
                                書  記  官  蕭秀吉
附錄本案論罪科刑法條：
中華民國刑法第320條
意圖為自己或第三人不法之所有，而竊取他人之動產者，為竊盜
罪，處 5 年以下有期徒刑、拘役或 5 百元以下罰金。
意圖為自己或第三人不法之利益，而竊佔他人之不動產者，依前
項之規定處斷。
前二項之未遂犯罰之。
【附表】：
┌──────┬─────────────┬─────────────┬───────┬────┐
│相關變更條文│行為時法（下稱舊法）之內容│裁判時法（下稱新法）之內容│比  較  理  由│備    註│
├──────┼─────────────┼─────────────┼───────┼────┤
│【罰金刑貨幣│依法律應處罰金、罰鍰者，就│中華民國94年1 月7 日法修正│刑法之貨幣單位│經按現行│
│單位之變更】│其原定數額得提高為2 倍至10│施行後，刑法分則編所定罰金│由「元（指銀元│法規所定│
│罰金罰鍰提高│倍（刑法乃係定明10倍）。第│之貨幣單位為新臺幣。94年1 │）」變更為「新│貨幣單位│
│標準條例第1 │1 條所定得提高倍數之規定，│月7 日刑法修正時，刑法分則│臺幣」，且刑法│折算新臺│
│條前段、第5 │於本條例修正後制定之法律，│編未修正之條文定有罰金者，│分則之罰金數額│幣條例第│
│條→刑法施行│不適用之；本條例修正前公佈│自94年1 月7 日刑法修正施行│，亦視該分則先│2 條之規│
│法第1 之1條 │之法律，於本條例修正後修正│後，就其所定數額提高為30倍│前曾修正與否，│定折算後│
│第1 項、第2 │其罰金罰鍰數額或法律經全部│。但72年6 月26日至94年1 月│而分別提高3 或│等值，是│
│項          │修正而其罰金罰鍰數額未予變│7 日新增或修正之條文，就其│30倍。        │以新法並│
│            │更者，亦同。              │所定數額提高為3 倍。      │              │未較有利│
│            │                          │                          │              │。      │
├──────┼─────────────┼─────────────┼───────┼────┤
│【罰金刑下限│罰金：（銀元）1 元以上。  │罰金：新臺幣1000元以上…。│罰金刑之下限，│舊法有利│
│之變更】刑法│                          │                          │由銀元10元（亦│        │
│第33條第5款 │                          │                          │經提高）即新臺│        │
│            │                          │                          │幣30元，提高為│        │
│            │                          │                          │新臺幣1000元  │        │
╠═══╤══╧═════════════╧═════════════╧═══════╧════╡
║整體比│以舊法較有利於被告                                                                    │
║較結果│                                                                                      │
╰═══╧═══════════════════════════════════════════╛
